【裁判字號】    92,判,1136
【裁判日期】    920828
【裁判案由】    有關土地事務
【裁判全文】
最  高  行  政  法  院  判  決                  九十二年度判字第一一三六號
    上  訴  人  苗栗縣政府
    代  表  人  乙○○
    訴訟代理人  張智宏律師
    被 上訴 人  甲○○
右當事人間因有關土地事務事件，上訴人對於中華民國九十一年三月十三日臺中高等
行政法院八十九年度訴字第一○三七號判決，提起上訴，本院判決如左：
    主  文
上訴駁回。
上訴審訴訟費用由上訴人負擔。
    理  由
被上訴人於原審起訴主張：上訴人以被上訴人以其配偶古劉玉全及國有財產局所有坐
落苗栗縣苗栗市○○段二三○六至二三○九（除本地號為國有財產局所有外，餘均為
古劉玉全所有）、二三五六、二三五七、二三五九、二三六一、二三六二、二三六八
至二三七四及二三六○地號等十七筆土地與上訴人共同協議規劃設置「久俊工商綜合
區」，協議中並約定被上訴人於取得建築物之使用執照前，承諾不將所許可開發之土
地移轉予他人，否則願由上訴人撤銷開發許可並公告之。惟查上開土地中，古劉玉全
所有土地（二三六○地號除外）均於八十六年十二月八日出售予黃湯玉新，並於同年
月三十一日移轉所有權登記在案。經上訴人於八十八年一月二十七日及八十八年三月
三日以八八府建工字第八八○○○○九一二六號及八八府建工字第八八○○○一八五
一五號函分別限於文到十五日及十日內依經濟部八十七年五月二十日「研商久俊工商
綜合區土地移轉之適法性事宜」會議紀錄「（一）請苗栗縣政府儘速函知開發人，依
雙方所簽訂之協議書第十二條規定，限期將所申請開發工商綜合區土地，移轉回協議
書所附土地清冊內之所有權人（持分人）名下或由開發人逕為取得」之規定辦理，而
被上訴人遲至八十八年七月間仍未辦妥，上訴人乃按協議撤銷原核發之開發許可。被
上訴人不服提起訴願，經臺灣省政府以八十九年五月十一日八九府訴二字第一二四四
○七號訴願決定將原處分撤銷，由原處分機關另為處分。嗣上訴人復以八十九年六月
十四日八九府建工字第八九○○○四六九○八號函撤銷原核發之開發許可。惟按工商
綜合區開發設置管理辦法第二十五條第一、二項規定，所謂「不得為土地之移轉」，
其主體乃指「開發人」，亦即開發人為開發土地之所有權人時，將開發土地於建照取
得前移轉他人，始有其適用，是上訴人認本件被上訴人違反上開辦法及契約，顯屬違
法。次查本件因可歸責於上訴人之事由，未完整向經濟部審議委員會敘明本件開發案
之協議書已經八十六年八月五日修訂過，並將土地清冊內之土地所有權人從葉元洪等
持分人變更為古劉玉全且被上訴人甲○○已取得古劉玉全之「土地使用證明書」之事
實，致使經濟部審議委員會誤以為系爭土地乃由葉元洪等持分人仍為原出具「土地使
用同意書」之人，故要求本件系爭土地應移轉回原出具「使用同意書」之原持分人等
，致本件延宕多年仍未完成移轉事宜。又被上訴人依上開經濟部函令所示之真意申請
系爭土地所有權之移轉登記，詎被苗栗地政事務所違法駁回移轉登記之申請，被上訴
人改以將系爭土地辦理移轉登記於開發人即被上訴人甲○○名下時，則又涉及系爭土
地仍有部分為保護區農地，被上訴人並非自耕農，故需先將核准開發區土地分割出來
，變更為非農地始得辦理移轉登記，故必須上訴人配合辦理、核發分區使用證明書及
分割以資憑辦。上訴人方於八十八年七月二十三日核發符合移轉登記所需之土地使用
分區證明書，且明知被上訴人應可辦理移轉本案土地，竟在核發使用分區證明書後七
日（八十八年七月三十日），迅速撤銷本案之開發許可，係屬可歸責於上訴人之事由
，致使被上訴人始終無法將系爭土地移轉登記予訴外人古劉玉全或被上訴人甲○○，
上訴人亦有違誠實信用原則。另上訴人於臺灣省政府八十九年五月十一日八九府訴二
字第一二四四○七號訴願決定撤銷原處分後，仍未依經濟部八十八年八月二十三日「
協商苗栗縣政府擬撤銷甲○○君申設工商綜合區之開發許可」案會議結論：「．．．
建請苗栗縣政府基於苗栗地區工商業發展之考量，重新審酌原所為撤銷甲○○君申設
工商綜合區開發許可之處分」，予以考量，於理由中復未說明其「基於苗栗地區工商
業發展考量」之裁量後仍應為撤銷許可之理由，違反「應予衡量原則」、「強制說明
理由原則」，請撤銷原處分及訴願決定等語。
上訴人則以：查修正前工商綜合區設置管理辦法第二十五條，並未明確指明本條限於
開發人為開發土地之所有權人時始有其適用，且申請開發之土地既除開發人本人所有
者外，尚包括由第三人提供並出具使用同意書者在內，而第三人既已出具使用同意書
予開發人，則開發人自有約束該第三人不得為土地移轉之責任，故被上訴人將上揭第
二十五條規定限縮解釋其僅適用於開發之土地為開發人所有時方有適用，其解釋自容
有未當。又兩造協議書既係依照前管理辦法第二十五條規定所訂定者，則被上訴人既
已違約，難謂其無違法。且撤銷訴訟判斷行政處分合法性之基準，係以原處分發布時
之事實或法律狀態為準。是以，有關上訴人在作成行政處分時所援用工商綜合區設置
管理辦法縱已於九十年五月二十三日廢止，且由經濟部另行訂定「工商綜合區設置方
針及申請作業要點」，而該作業要點已無相當於上開辦法第二十五條禁止土地移轉之
相關規定等情，惟該作業要點並不得據以作為認定上訴人所作之行政處分是否合法之
依據。次查被上訴人主張上訴人提供不實資訊予經濟部，然被上訴人既未舉證以實其
說，故自難逕憑被上訴人個人主觀上之臆測，即逕以被上訴人前揭主張為真正。再者
，有關苗栗地政事務所受理本案土地之相關移轉登記事宜，並未曾向上訴人請示相關
辦理事宜，又苟被上訴人對苗栗地政事務所為駁回申請之處分不服，依法自得提起訴
願程序以尋求救濟。被上訴人既未依上訴人於八十八年一月二十七日以八八府建工字
第8800009126號函文所定期限將所申請許可開發之土地移轉回協議書所附土地清冊之
所有權人或開發人，則上訴人於期限屆至後隨時均得撤銷被上訴人所申請開發許可，
是以上訴人於八十八年七月三十日始撤銷被上訴人所申請之開發許可，依法並無違誤
。被上訴人將未能依上訴人函文期限辦理所有權移轉登記之責任完全歸咎於上訴人辦
理合併、分割遲延所致，足徵其主張顯無理由而不足採信等語，資為抗辯。
原審斟酌全辯論意旨及調查證據之結果，以：按「商業主管機關、事業興辦人、公民
營投資開發事業或土地所有權人（以下簡稱開發人）得依工商綜合區設置方針，勘選
一定地區土地，擬具開發計畫，並與當地直轄市、縣（市）政府簽訂協議書，於取得
中央商業主管機關推薦後，向當地直轄市、縣（市）政府依左列程序辦理：一、申請
開發許可。」「開發人與當地直轄市、縣（市）政府簽訂之協議書內容，應載明左列
各款：一、．．．三、取得建築物之使用執照前，不得移轉申請開發土地之所有權。
．．．五、違反前四款規定之效力。前項第五款所定之效力包括：一、撤銷開發許可
並公告之。二、土地變更為原使用分區或原分區類別。三、已完成所有權移轉登記之
生態綠地、通過性道路及捐獻之金額不予發還。」固為行為時工商綜合區開發設置管
理辦法（已於九十年五月二十三日廢止，由經濟部另行訂定「工商綜合區設置方針及
申請作業要點」）第六條第一項第一款、第二十五條所明定。而本件被上訴人以其配
偶古劉玉全及國有財產局所有坐落苗栗縣苗栗市○○段二三○六至二三○九、二三五
六、二三五七、二三五九、二三六一、二三六二、二三六八至二三七四及二三六○地
號等十七筆土地於八十六年八月五日與上訴人共同協議規劃設置「久俊工商綜合區」
，協議中並約定被上訴人於取得建築物之使用執照前，承諾不將所許可開發之土地移
轉予他人（協議書第十二條），否則願由上訴人撤銷開發許可並公告之（協議書第十
三條）。嗣上開土地中除第二三六○號地號土地外，餘古劉玉全所有土地均於八十六
年十二月八日出售予黃湯玉新等情，有開發設置久俊工商綜合區協議書修訂本及土地
登記簿謄本附卷可稽。又被上訴人雖違反協議規定，惟上訴人並未立時撤銷上開許可
，而於八十七年六月三日以八七府建工字第八七九○○○○一四八號函行文被上訴人
，轉送經濟部八十七年五月二十六日經（八七）商字第八七二二一四○七號函送同年
五月二十日「研商久俊工商綜合區土地移轉之適法性事宜」會議紀錄「（一）請苗栗
縣政府儘速函知開發人，依雙方所簽訂之協議書第十二條規定，限期將所申請開發工
商綜合區土地，移轉回協議書所附土地清冊內之所有權人（持分人）名下或由開發人
逕為取得。．．．」乙份，請被上訴人依該會議決議規定辦理；因被上訴人未依上開
規定辦理，上訴人復先後於八十八年一月二十七日及八十八年三月三日以八八府建工
字第八八○○○○九一二六號及八八府建工字第八八○○○一八五一五號函分別限於
文到十五日及十日內依上開八十七年六月三日以八七府建工字第八七九○○○○一四
八號函檢送之經濟部八十七年五月二十日「研商久俊工商綜合區土地移轉之適法性事
宜」會議紀錄之規定辦理，然被上訴人逾期仍未將系爭土地移轉回協議書所附土地清
冊內之所有權人古劉玉全名下或由開發人即被上訴人甲○○逕為取得，上訴人乃以八
十八年七月三十日八八府建工字第八八○○○六六七七五號函略以：「主旨：台端於
苗栗市申請久俊工商綜合區，因違反工商綜合區開發設置管理辦法之規定，應撤銷其
開發許可，請查照。說明：依據工商綜合區開發設置管理辦法第二十五條第一項第三
款：取得建築物之使用執照前，不得為土地之移轉，本開發案已違反上列規定，本府
前曾於八十八年一月二十七日八八府建工字第八八○○○○九一二六號函再限於文到
十五日內辦妥；惟迄今仍未恢復為原所有權人，爰依規定應撤銷其開發許可。」及以
八十八年八月十一日八八府建工字第八八○○○七○三三八號公告該撤銷開發許可等
情，亦有前舉各函、會議紀錄及公告在卷可憑。經查，被上訴人與上訴人訂立之「開
發設置久俊工商綜合區協議書修訂本」既將前述行為時工商綜合區開發設置管理辦法
第二十五條關於「協議書」之規定，定為協議書之內容，而於系爭協議書第十二條（
許可開發土地之移轉）約定：「甲方（即申請開發人甲○○）於取得建築物之使用執
照前，承諾不將所許可開發之土地移轉予他人，否則依本協議書第十三條處理。」第
十三條（違約之處理）約定：「甲方若違反本協議書之規定時，願由乙方（即苗栗縣
政府）逕為後列處置：一、撤銷開發許可並公告之。二、土地變更為原使用分區或原
分區類別。三、已完成所有權移轉登記之生態綠地及捐獻之金額不予發還。」則系爭
許可開發之土地於申請開發人即被上訴人甲○○取得建築物之使用執照前移轉於他人
，即與系爭協議書第十二條約定之情形相當，上訴人即得依該協議書第十三條之約定
辦理。雖許可開發之土地其所有權人並非參與訂立系爭開發協議書之當事人，不受該
開發協議書內容之拘束，然此為被上訴人與該出具土地使用同意書供被上訴人申請開
發許可之土地所有權人間之另一法律關係，自不得以許可開發之土地其所有權人與申
請開發人不同，不受協議書內容約定之拘束，而主張上訴人不得行使前開協議書約定
之權利。被上訴人執此主張固無可採。惟上訴人以八十八年七月三十日八八府建工字
第八八○○○六六七七五號函撤銷開發許可及以八十八年八月十一日八八府建工字第
八八○○○七○三三八號公告該撤銷開發許可之處分後，被上訴人不服，提起訴願，
經臺灣省政府以八十九年五月十一日八九府訴二字第一二四四○七號訴願決定略以：
「本案是否依經濟部會議決議辦理，仍應由原處分機關斟酌辦理，是原處分予以撤銷
，由原處分機關斟酌後另為處分」之事實，有該訴願決定書附卷可證。從而上訴人於
重為處分時，即應究明被上訴人是否已依其前揭八十七年六月三日以八七府建工字第
八七九○○○○一四八號函行文被上訴人，轉送經濟部八十七年五月二十六日經（八
七）商字第八七二二一四○七號函送同年五月二十日「研商久俊工商綜合區土地移轉
之適法性事宜」會議紀錄「（一）請苗栗縣政府儘速函知開發人，依雙方所簽訂之協
議書第十二條規定，限期將所申請開發工商綜合區土地，移轉回協議書所附土地清冊
內之所有權人（持分人）名下或由開發人逕為取得」之規定辦理，然上訴人疏未審認
，致其於八十九年六月十四日以八九府建工字第八九○○○四六九○八號函（即系爭
行政處分）撤銷系爭開發許可時，未查明系爭移轉與黃湯玉新之土地已經被上訴人依
據上訴人前開函示，於上訴人重為處分前即八十九年五月八日移轉登記為被上訴人所
有，仍以：「主旨：台端於苗栗市○○段申請開發之久俊工商綜合區，因違反工商綜
合區開發設置管理辦法之規定暨違反與本府簽訂之協議書內容，應撤銷開發許可，請
查照。說明：一、依據臺灣省政府八十九年五月十一日府訴二字第一二四四○七號訴
願決定書辦理，暨復台端八十九年五月二十五日函。二、發展本縣工商業，係本府施
政目標，因此任何對工商業發展有助益之計畫均樂觀其成，惟其開發計畫仍應依循相
關法規辦理。本府原核准台端開發之久俊工商綜合區，因已違反工商綜合區開發設置
管理辦法第二十五條第一項第三款：取得建築物之使用執照前不得為土地之移轉之規
定，暨違反與本府簽訂協議書之內容，爰此應撤銷開發許可」等語。按被上訴人於上
訴人重為處分前，既依上訴人前函所示，將系爭許可開發之土地移轉登記為其所有，
上訴人仍以前經臺灣省政府訴願決定撤銷之原八十八年七月三十日八八府建工字第八
八○○○六六七七五號函處分所持理由執為撤銷系爭開發許可之理由，自有違誤，訴
願決定未予糾正，遞予維持，亦有未合，而將訴願決定及原處分均予撤銷，由上訴人
另為適法處分。
查依行為時工商綜合區開發設置管理辦法規定，申請核發「工商綜合區」之程序，須
先由開發人擬具開發計畫，並與當地直轄市、縣（市）政府簽訂協議書，於取得中央
商業主管機關推薦後，各縣市政府始再將申請案件所備文件連同中央商業主管機關推
薦函及相關單位審查意見書，經審議後始為開發案之許可。故開發人與縣（市）政府
簽訂之協議書係作為向中央商業主管機關申請推薦之文件，不得據以要求取得開發許
可，而達成協議所檢具之文件亦不具審定之效力，此觀被上訴人與上訴人簽訂之「開
發設置久俊工商綜合區協議書修訂本」第一條之約定自明。又開發許可及撤銷開發許
可均屬直轄市或縣市政府之職權，經依規定之審查程序而直接對外發生法律上效果之
單方行政行為，應屬行政處分。上開協議書雖將行為時工商綜合區開發設置管理辦法
第二十五條規定列入協議書之內容（第十二條及第十三條），即以法規之規定，作為
契約內容之一部，惟此種公法上之定型化契約，開發人並無對其內容與行政主體協商
修改之餘地，直轄市或縣（市）政府於行使撤銷時，仍係依上開工商綜合區開發設置
管理辦法第二十五條規定審查，於撤銷成立時，即具有行政處分之性質。故上開協議
書第十三條雖載有：「違約之處理．．．一、撤銷開發許可並公告之」，惟簽訂協議
書時被上訴人尚未取得開發許可，何來撤銷，故該約定目的僅在提示被上訴人將來取
得開發許可後，如有違反協議書規定時，直轄市或縣（市）政府依法所得為之處置與
法律效果，而其撤銷應否成立，仍應依上開工商綜合區開發設置管理辦法第二十五條
規定審查之。本件上訴人撤銷開發許可，依前開說明，既屬行政處分，則其為撤銷開
發許可之處分時，自應審酌被上訴人違反工商綜合區開發設置管理辦法第二十五條第
一項第三款之事實是否仍然存在。復以撤銷訴訟判斷行政處分合法性之基準，為原行
政處分發布時之事實及法律狀態，若處分時該違章事實已不存在，即不得據為處分。
則原判決以被上訴人於上訴人重為處分前，業將系爭許可開發之土地移轉登記為其所
有，亦即被上訴人違章事實已不存在，上訴人仍以前經臺灣省政府訴願決定撤銷之原
八十八年七月三十日八八府建工字第八八○○○六六七七五號函處分所持理由執為撤
銷系爭開發許可之理由，自有未合，而撤銷原處分及訴願決定，經核並無違誤。上訴
人主張被上訴人逾越催告期間不影響其撤銷權之行使，指摘原判決違背法令，尚無可
採。又系爭開發之土地已於八十九年五月八日移轉登記至被上訴人名下，業據被上訴
人於九十年三月十六日提出準備書狀並附土地登記謄本，繕本亦由上訴人收受在案，
且上訴人於九十年六月十五日答辯續（二）狀亦曾提出系爭土地之謄本，並稱系爭土
地已遭法院查封等語，是上訴人對於系爭土地業已於八十九年五月八日移轉登記至被
上訴人名下乙節，亦已知悉，且言詞辯論時審判長業已提示本件全部卷證於兩造，難
認原審訴訟程序有違反行政訴訟法第一百四十一條第一項之規定。上訴人稱該證據未
經提示兩造辯論，指摘原判決違背法令或判決不備理由，均無可採，其請求廢棄原判
決，難認有理由，應予駁回。
據上論結，本件上訴為無理由，爰依行政訴訟法第二百五十五條第一項、第九十八條
第三項前段，判決如主文。
中    華    民    國    九十二      年      八        月    二十八      日
                    最 高 行 政 法 院  第 五 庭
                                審 判 長 法  官      徐  樹  海
                                         法  官      黃  合  文
                                         法  官      鄭  淑  貞
                                         法  官      林  家  惠
                                         法  官      林  茂  權
右  正  本  證  明  與  原  本  無  異
                                         法院書記官  阮  桂  芬
中    華    民    國    九十二      年      八        月    二十八      日


司法院資訊處製作；財團法人民間司法改革基金會備份。
